Inventaris van de archieven van crisisinstellingen in verband met de eerste wereldoorlog, 1914-1926
Nationaal Archief, Den Haag
- DISTRIBUTIEORGANEN, C.
  - RIJKSCOMMISSIE VOOR DE DISTRIBUTIE VAN IJZER EN STAAL, 1916-1919, 52.
    - Niet naar onderwerp ingedeelde stukken, 52.1
      - Circulaires van het Uitvoerend Bureau van de Rijkscommissie voor de Distributie van IJzer en Staal aan: importeurs van ijzer- en staalprodukten, letters A-U controleurs belast met het toezicht op de aflevering van ijzer en staal uit voorraad, nrs 1-8 handelaren in ijzer- en staalprodukten, nrs 1-11., 1917-1919; 1173; 1 pak
    - Naar onderwerp ingedeelde stukken, 52.2
      - Organisatie, 52.21
        - Organisatieschema van het Uitvoerend Bureau van de Rijkscommissie voor de Distributie van IJzer en Staal., 1917; 1174; 1 stuk
        - Stukken betreffende werkzaamheden, voorschriften ten aanzien van te voeren administratie en werkverdeling van inspecteurs en controleurs van de Rijkscommissie voor de Distributie van IJzer en Staal., 1917-1918; 1175; 1 omslag
        - Correspondentie van de Rijkscommissie voor de Distributie van IJzer en Staal met de Algemene Rekenkamer inzake problemen ten aanzien van de goedkeuring van de balans en administratie per 31 december 1917 en 1918., 1918-1919; 1176; 1 omslag
      - Taakuitoefening, 52.22
        - Algemeen, 52.221
          - Stukken betreffende de in- en uitvoer van ijzer naar Nederlands-Indië en Duitsland, de maximumprijsbepaling van ijzer- en staalprodukten, distributiemaatregelen met betrekking tot oud ijzer en de instelling van een ijzerwarencommissie., 1916-1919; 1177; 1 pak
          - Overzicht van koninklijke besluiten en ministeriële beschikkingen inzake ijzer en staal over de periode 1914-1920., 1178; 1 stuk
          - Overzicht van de werkzaamheden van de Rijkscommissie voor de Distributie van IJzer en Staal en een beknopt verslag over de onderhandelingen met Duitsland over de invoer van ijzer en staal, met bijlagen. Gedrukt., 1921; 1179; 1 pak
        - In-, uit- en doorvoer, 52.222
          - Stukken betreffende besprekingen tussen Nederland en Duitsland inzake de import van Duitse ijzer- en staalprodukten., 1916-1919; 1180; 1 omslag
          - Regelingen voor de invoer van ijzer en staal uit Duitsland en uit door Duitsland bezette gebieden. Gedrukt., 1917; 1181; 1 katern
          - Maandelijkse in- en uitvoerstatistieken van ijzer- en staalprodukten., 1917 jan-apr; 1182; 1 omslag
          - Ingekomen statuten, huishoudelijk reglement, oprichtingscirculaire en verslag van de oprichtingsvergadering van de Vereniging voor de regeling van het IJzervervoer., 1917-1920; 1183; 1 omslag
          - Ingekomen verslagen van de Raad van Toezicht voor de Vereniging voor de regeling van het IJzervervoer, met geleidebrieven. Afschriften., 1917-1921; 1184; 1 omslag
          - Plan van aanpak voor het Uitvoerend Bureau van de Rijkscommissie voor de Distributie van IJzer en Staal in geval dit bureau de leiding van de gemeenschappelijke inkoop van ijzer uit het buitenland krijgt., 1918; 1185; 1 stuk
          - Verslagen van besprekingen tussen vertegenwoordigers van ijzerhandelaren, de Rijkscommissie voor de Distributie van IJzer en Staal en de Nederlandse Uitvoer Maatschappij., 1918; 1186; 2 stukken
          - Nota inzake de wenselijkheid tot het vaststellen van nieuwe regelingen betreffende de uitvoer van ijzer- en staalprodukten naar Duitsland. Doorslag., [1918]; 1187; 1 stuk
          - Ingekomen verslag van de Vereniging voor de regeling van het IJzervervoer van de werkzaamheden over de periode oktober 1917 tot mei 1920., 1188; 1 katern
        - Distributie, 52.223
          - Nota houdende de verdediging van de directeur van de N.V. Nederlandse IJzerhandel in een juridisch geschil over de hem ten laste gelegde overtreding van de Distributiewet 1916. Afschrift., 1917; 1189; 1 stuk
          - Ontwerp-instructie houdende voorschriften voor erkende handelaren in ijzer en staal., 1918; 1190; 1 stuk
          - Verslag van een bespreking tussen vertegenwoordigers van ijzerhandelaren en de Rijkscommissie voor de Distributie van IJzer en Staal inzake de bepaling van de inkoop-politiek en het vraagstuk van de gemeenschappelijke inkoop van ijzer en staal., 1918; 1191; 1 stuk
          - Ministeriële beschikkingen betreffende de distributie van ijzer en staal, draadnagels, zink, pasmunt, koper en drukletters, met inhoudsopgave. Gedrukt., 1918-1919; 1192; 1 omslag
          - Stukken betreffende de overeenkomst tussen industrilen en ijzerhandelaren inzake oud gegoten ijzer., 1918-1919; 1193; 1 omslag
  - RIJKSKANTOOR VOOR ZEEP, 1917-1919, 53.
    voorheen: Commissie van Advies toegevoegd aan het Rijkszeepbureau
    De Commissie van Advies toegevoegd aan het Rijkszeepbureau, later het Rijkskantoor voor Zeep werd ingesteld bij ministeriële beschikking van 17 december 1917 (Stcrt. 295). Zij was gevestigd in Den Haag. Voorzitter was L. Albers, secretaris was C.W.T. van den Brandhof. De taak van de commissie was het adviseren aan de minister van Landbouw, Nijverheid en Handel op het gebied van de voorraden zeep en de distributie van zeep. Bij beschikking van 20 juni 1918 werd de naam van het Rijkszeepbureau gewijzigd in Rijkskantoor voor Zeep. De Commissie van Advies toegevoegd aan het Rijkskantoor voor Zeep werd ontbonden bij ministeriële beschikking van 26 mei 1919 (Stcrt. 122), met ingang van 1 juni 1919.
    - Notulen en concept-notulen van vergaderingen van de Commissie van Advies van het Rijkszeepbureau, later het Rijkskantoor voor Zeep., 1917-1919; 1194-1196; 3 delen
      - 1917-1918, 1194
      - 1918-1919, 1195
      - Concept-notulen, 1918-1919, 1196
  - RIJKSKANTOOR VOOR ZINK, LOOD EN TIN, 1915-1920, 54.
    voorheen: Zinkdistributievereniging en het Rijksbureau voor Blokzink en Bladzink
    Tijdens een vergadering van de chef van de Afdeling Handel van het Ministerie van Landbouw, Nijverheid en Handel met vertegenwoordigers uit de lood- en zinksector op 26 oktober 1915 werd besloten tot het oprichten van een vereniging ter uitoefening van de controle op te verstrekken hoeveelheden zink in Nederland. Deze vereniging werd genoemd de "Distributievereniging van door tusschenkomst der Nijverheidscommissie verkrijgbaar gesteld Bladzink", beter bekend onder de namen Zinkdistributievereniging of -commissie. De vereniging was gevestigd in Amsterdam. Voorzitters waren D.J. Jongeneel en F. Begemann. Secretarissen waren F.F. Meywald en F. Grevers. De taak van deze vereniging was controle uit te oefenen op de distributie van bladzink en de Nijverheidscommissie hierover te adviseren. Door de omzetting van het distributieapparaat in het najaar van 1917 van een privaatrechtelijke organisatie naar een overheidsorgaan werd de naam van de Zinkdistributievereniging bij ministeriële beschikking van 17 oktober 1917 (Stcrt. 243) gewijzigd in Rijksbureau voor Blokzink en Bladzink.
    ARA-II, Crisisinstellingen 1914-1926, inv.nr 1199.
    Het Rijksbureau voor Blokzink en Bladzink was gevestigd in Den Haag. Directeur was F. Begemann, secretaris was H. Grevers. Het toezicht op de werkzaamheden van het Rijksbureau werd bij dezelfde beschikking opgedragen aan de Commissie van Advies voor het Rijksbureau voor Blokzink en Bladzink. Het Rijksbureau had tot taak de regeling van de distributie van blokzink en bladzink. Bij ministeriële beschikking van 27 februari 1918 (Stcrt. 49) werd deze bevoegdheid uitgebreid met het artikel lood. Bij ministeriële beschikking van 1 mei 1918 (Stcrt. 101) kwam hier ook nog tin bij en daarom werd de naam van het Rijksbureau gewijzigd in Rijkskantoor voor Zink, Lood en Tin.
    Het Rijkskantoor werd opgeheven bij ministeriële beschikking van 17 maart 1919 (Stcrt. 64), met ingang van 1 april 1919. De liquidatie werd beëindigd per 15 februari 1920.
    - Notulen en vergaderstukken van de Zinkdistributievereniging of Zinkcommissie, Rijksbureau voor Blokzink en Bladzink en het Rijkskantoor voor Zink, Lood en Tin., 1915-1919; 1197; 1 pak
    - Stukken betreffende een geschil tussen het Rijkskantoor voor Zink, Lood en Tin en fabrikanten van metalen capsules, over de distributie van theelood., 1918-1919; 1198; 1 omslag
    - Verslag van de werkzaamheden van het Rijkskantoor voor Blokzink en Bladzink en van het Rijkskantoor voor Zink, Lood en Tin over de periode oktober 1917 tot maart 1919., 1199; 1 band
  - ZUIVELKANTOOR, 1919-1921, 55.
    Het Zuivelkantoor is officieel geïnstalleerd door de minister van Landbouw, Nijverheid en Handel tijdens een vergadering van het bestuur van het Zuivelkantoor op 11 september 1919. Het Zuivelkantoor bestond echter al vanaf mei 1919.
    ARA-II, Crisisinstellingen 1914-1926, inv.nr 1205.
    De taak van het Zuivelkantoor stond omschreven in de ministeriële beschikking van 15 augustus 1919 (Stcrt. 178): de zorg voor de regelmatige voorziening in zuivelprodukten, in overeenstemming met de geldende voorschriften van de minister van Landbouw, Nijverheid en Handel en het voorkomen van willekeurige prijsopdrijving. Het Zuivelkantoor stond onder rechtstreeks toezicht van de voorzitter van de Commissie van Advies voor Zuivelaangelegenheden. In de praktijk hield het Zuivelkantoor zich bezig met de uitvoering van de regeling tot behoorlijke melkvoorziening van Nederland en verwierf inkomsten uit betalingen van exporteurs van zuivelprodukten. Deze betalingen werden door de Nederlandse Uitvoer Maatschappij aan de exporteurs opgelegd, krachtens artikel 2 van het KB van 22 december 1917 (Stb. 726). Het Zuivelkantoor trad als het ware als kassier van de Nederlandse Uitvoer Maatschappij op: de uitvoerrechten voor zuivelprodukten werden door het Zuivelkantoor geïnd.
    ARA-II, archief van de Directie van de Landbouw, Afdeling Zuivelaangelegenheden, inv.nr 4: Nota van de Nederlandse Uitvoer Maatschappij ter toelichting van voorstellen tot overname van het Zuivelkantoor.
    Het kantoor was gevestigd Den Haag. Voorzitter was O. Reitsma, secretaris was H. van de Bosch.
    Het Zuivelkantoor werd opgeheven bij ministeriële beschikking van 22 april 1921 (Stcrt. 78) met ingang van 1 mei 1921. Bij dezelfde beschikking werd een commissie ingesteld die was belast met de liquidatie van het Zuivelkantoor. Deze commissie werd opgeheven op 18 oktober 1921 (Stcrt. 202). Na liquidatie zijn de baten en lasten van het Zuivelkantoor overgegaan naar de Nederlandse Uitvoer Maatschappij.
    ARA-II, archief van de Directie van de Landbouw, Afdeling Zuivelaangelegenheden, inv.nr 4: Rapport van de Commissie tot Liquidatie van het Zuivelkantoor, p. 5.
    - Vergaderstukken van vergaderingen van gedelegeerde commissarissen van het Zuivelverrekenkantoor. Afschriften; met bijlagen., 1918-1919; 1200; 1 pak
    - Stukken betreffende de reglementering van distributie en in- en uitvoer voor boter, melk en kaas., 1919; 1201; 1 omslag
    - Notulen van de vergadering van het bestuur van het Zuivelkantoor met vertegenwoordigers van zuivelproducenten., 1919; 1202; 1 omslag
    - Notulen van vergaderingen van het bestuur van het Zuivelkantoor met de Commissie van Advies voor Zuivelaangelegenheden. Afschriften., 1919; 1203; 1 omslag
    - Vergaderstukken van vergaderingen van het bestuur van het Zuivelkantoor., 1919-1921; 1204-1208; 5 pakken
      - 1919 mei-sep, 1204
      - 1919 sep-dec, vergaderingen nrs 1-17, 1205
      - 1920 jan-apr, vergaderingen nrs 18-32, 1206
      - 1920 mei-sep, vergaderingen nrs 33-52, 1207
      - 1920 okt - 1921 apr, vergaderingen nrs 53-71, 1208
    - Stukken betreffende verzoeken van kaasexporteurs aan de minister van Landbouw, Nijverheid en Handel om restitutie van teveel betaalde uitvoerrechten., 1920; 1209; 1 omslag
- IMPORT- EN EXPORTORGANEN, D.
  - COMMISSIE VOOR DE NEDERLANDSE HANDEL, 1914-1919, 56.
    De Commissie voor de Nederlandse Handel (CNH) werd op 19 september 1914 in overleg met de Ministeries van Buitenlandse Zaken en van Landbouw, Nijverheid en Handel opgericht door C.J.K. van Aalst, president van de Nederlandse Handelsmaatschappij, jhr L.P.D. op ten Noort, president-directeur van de Stoomvaart Maatschappij Nederland, J. van Vollenhoven, lid van de Tweede Kamer, A.G. Kröller, firmant van Wm.H. Müller & Co, en prof.mr C. van Vollenhoven, hoogleraar in Leiden. Als secretaris trad mr J.E. Claringbould, directeur van de Kamer van Koophandel in Den Haag, op. Het bureau van de commissie was gevestigd aan de Parkstraat 105 in Den Haag. De commissie nam het initiatief tot oprichting van de Nederlandse Overzee Trustmaatschappij (NOT).
    De commissie had ten doel adviezen en voorlichting te geven aan de overheid en het bedrijfsleven omtrent geoorloofde daden van handel en scheepvaart en die welke verboden of ontraden moesten worden in verband met de neutraliteitsverklaring, contrabande-bepalingen, uitvoerverboden etc. Tevens bood de commissie steun aan Nederlandse firma's die ten onrechte op een buitenlandse zwarte lijst waren geplaatst om de betrokken firma's hiervan afgevoerd te krijgen. In maart 1916 werd met het Britse Foreign Trade Department een regeling getroffen, dat alvorens een Nederlandse firma op de statutory list (general black list) werd geplaatst, de commissie hiervan officieus een mededeling ontving, zodat een contra-expertise mogelijk zou zijn. Bij besluit van de Uitvoerende Commissie van de NOT van 25 maart 1916 werd deze taak in handen gegeven van de Commissie voor de Engelse Zwarte Lijst, later de Sub-commissie C van de NOT genaamd, onder voorzitterschap van de eerdergenoemde Claringbould. Deze commissie hield haar (hoor)zittingen ten burele van de Commissie voor de Nederlandse Handel.
    Over de Sub-commissie C en de bemoeienissen van de Commissie voor de Nederlandse Handel hiermee, zie: Ch.A. van Manen, De Nederlandse Overzee Trustmaatschappij (Den Haag, 1935), deel V, p. 235-236. De archiefbescheiden van beide commissies zijn geheel vermengd geraakt en thans centraal beschreven in het archief van de Sub-commissie C, zie p. 251. Zie tevens inv.nr 1756A.
    Per 1 augustus 1918 werden de "zwarte lijst-zaken" onder direkt NOT-verband gebracht. Ook ten aanzien van de voorlichting van het bedrijfsleven had de NOT al een belangrijk deel van de taken van de commissie overgenomen. De commissie bleef in naam bestaan tot zij, evenals de NOT, haar werkzaamheden in juli 1919 beëindigde.
    - Niet naar onderwerp ingedeelde stukken, 56.1
      - Ingekomen en minuten van uitgaande brieven, alfabetisch geordend op naam van geadresseerde of afzender., 1914-1919; 1210-1226; 17 pakken
        - 1914 sep, 1210
        - 1914 okt, 1211
        - 1914 nov, 1212
        - 1914 dec, 1213
        - 1915 jan, 1214
        - 1915 feb, 1215
        - 1915 mrt, 1216
        - 1915 apr-mei, 1217
        - 1915 jun-aug, 1218
        - 1915 sep-dec, 1219
        - 1916 jan-mei, 1220
        - 1916 jun-sep, 1221
        - 1916 okt-dec, 1222
        - 1917 jan-apr, 1223
        - 1917 mei-dec, 1224
        - 1918 jan-dec, 1225
        - 1919 jan-aug, 1226
    - Naar onderwerp ingedeelde stukken, 56.2
      - Stukken betreffende de organisatie en werkzaamheden van de Commissie voor de Nederlandse Handel., 1914-1918; 1227-1228; 1 omslag en 1 pak
        - Interne organisatie, 1227
        - Belangrijke bescheiden, richtlijnen voor de uitvoerende werkzaamheden van de commissie, 1228
      - Stukken betreffende de organisatie en werkwijze van de NOT en de Uitvoerende Commissie; met bijgevoegde inhoudsopgave., 1914-1919; 1229; 1 pak
      - Ingekomen stukken naar aanleiding van verzoeken van de commissie aan scheepvaartmaatschappijen om opgave van aangehouden schepen en scheepsladingen., 1914-1916; 1230; 1 pak
      - Berichten, verzamelde Nederlandse, Duitse en geallieerde regelingen betreffende uitvoerverboden en lijsten van contrabande., 1914-1919; 1231-1233; 3 pakken
        - Band I, 1231
        - Band II, met inhoudsopgave, 1232
        - Band III, met inhoudsopgave, 1233
      - Ingekomen brieven van het Ministerie van Buitenlandse Zaken houdende mededelingen omtrent de vonnissen van het Franse Conseil des Prises (Prijzenhof) tot aanhouding van Nederlandse scheepsladingen., 1915; 1234; 1 omslag
      - Correspondentie met Nederlandse importeurs van tin inzake de eindbestemming van via Engeland aangevoerde tinslabs., 1915; 1235; 1 omslag
      - Kranteknipsels betreffende de economische situatie en de maatregelen op het gebied van in- en uitvoer., 1914-1919; 1236-1237; 2 pakken
        - 1914-1917, 1236
        - 1917-1919, 1237
  - NEDERLANDSE OVERZEE TRUSTMAATSCHAPPIJ, 1914-1926, 57.
    De Nederlandse handel en industrie ondervond grote moeilijkheden na het uitbreken van de eerste wereldoorlog door de inslagname van schepen en hun ladingen door de geallieerden, met name de Engelse regering. Er werden steeds meer eisen gesteld aan de overzeese handel van Nederland, waarmee de geallieerden wilden verhinderen, dat in Nederland ingevoerde goederen bij de Centralen terecht kwamen. Het aanhouden en opbrengen van Nederlandse koopvaardijschepen, het inbeslag nemen van ladingen en het aanscherpen van de contrabandebepalingen dreigden de Nederlandse aanvoer van overzee te verstikken. Binnen de Commissie voor de Nederlandse Handel, met name op initiatief van A.G. Kröller, kwam begin november 1914 het idee naar voren om een trust op te richten, een particuliere beheersmaatschappij die de belangen zou behartigen van de Nederlandse handel en industrie. Deze zou naar de belligerenten toe garant moeten staan voor een onpartijdige import van goederen. Zonder direkte betrokkenheid van de overheid kon het regeringsbeleid van neutraliteit beter zijn beslag krijgen. De Nederlandse Overzee Trustmaatschappij (NOT) werd met instemming van het Ministerie van Buitenlandse Zaken in de vorm van een naamloze vennootschap opgericht bij KB van 23 november 1914 nr 35.
    Stcrt. 27 november 1914/279, bijvoegsel nr 1181. Op 24 november 1914 werd de oprichtingsakte verleden voor notaris J. van Herwijnen in Den Haag. De NOT had een maatschappelijk kapitaal van f. 2.400.000,-, onderverdeeld in 2400 aandelen, die geplaatst werden bij het Nederlandse bedrijfsleven.
    Het doel van de NOT werd omschreven als:
    (...) het verleenen van hare tusschenkomst in den ruimste zin des woords ten behoeve van Nederlandsche kooplieden of Nederlandsche vennootschappen van koophandel ter verzekering van den ongestoorden aanvoer van overzee van artikelen, welke door oorlogvoerende mogendheden tot absolute dan wel tot conditioneele contrabande zijn verklaard of daartoe alsnog verklaard kunnen worden. Het doen van eenigerlei zaken voor eigen rekening is uitdrukkelijk uitgesloten....
    Ch.A. van Manen, De Nederlandsche Overzee Trustmaatschappij (Den Haag 1935), deel VII, p. 108.
    Met de geallieerden werden overeenkomsten gesloten, waarbij de NOT garandeerde dat alle aan haar geconsigneerde goederen niet doorgevoerd of als fabricaat uitgevoerd zouden worden naar de vijandige oorlogvoerende landen. De NOT op haar beurt diende soortgelijke garanties te verkrijgen van de afnemers van deze goederen. Hiertoe werden vergaande overeenkomsten met het bedrijfsleven gesloten, die de NOT het recht gaven een strikte controle te voeren op het gehele goederenverkeer. Overtredingen van de overeenkomst werden bestraft met zware geldstraffen, die op eerste vordering voldaan dienden te worden. Bovendien werden er met de oorlogvoerende partijen overeenkomsten gesloten inzake in- en uitvoerquota van produkten -alleen voor binnenlandse consumptie- en goederen waarin niet dan wel met bijzondere machtiging in gehandeld mocht worden. Overtredende ondernemers konden zowel door de geallieerde regeringen als door de NOT op de black list geplaatst worden en zodoende verstoken blijven van goederenaanvoer.
    Het hoogste bestuursorgaan binnen de NOT was de Raad van Bestuur. Voorzitter van de raad werd C.J.K. van Aalst, secretaris de advocaat mr A. Maclaine Pont.
    In funktie van 15-12-1914 tot 31-12-1919. Wegens de omvang der werkzaamheden werden nog de volgende secretarissen aangesteld: S.M.D. Valstar (Algemene Zaken, 15-10-1915 tot 31-05-1919), G.W. van der Goes (Algemene Correspondentie, 15-10-1915 tot 31-12-1919) en mr H.L. de Beaufort (voordien adjunct-secretaris, opvolger van Valstar, secretaris van 01-06-1919 tot 31-12-1919).
    In de Raad van Bestuur namen vertegenwoordigers uit het bank-, handels- en scheepvaartwezen plaats. Een aantal leden van de Commissie voor de Nederlandse Handel zat ook in de Raad van Bestuur van de NOT. De raad benoemde uit zijn midden een Uitvoerende Commissie, te beschouwen als een dagelijks bestuur. De Uitvoerende Commissie stelde in 1915-1916 een drietal sub-commissies in om specifieke aspecten van haar taak te behandelen. De secretarissen fungeerden als directeuren van de NOT, belast met de uitvoering van de besluiten van de Raad van Bestuur en van de Uitvoerende Commissie.
    De NOT groeide in korte tijd uit tot een organisatie van ruim 900 personeelsleden, ondergebracht in ruim vijftien gebouwen in Den Haag, de statutaire standplaats. De organisatie telde ca. 20 afdelingen en ca. 30 commissies. In 1917 namen de activiteiten van de NOT, onder meer ten gevolge van de stagnerende handel over zee door de duikbotenoorlog, af. Het aantal personeelsleden verminderde van 879 in juli 1917 naar 673 in juli 1918, de organisatie werd in 1918 vereenvoudigd. De Raad van Bestuur en de Algemene Vergadering van Aandeelhouders machtigden op 11 juli 1919 de Uitvoerende Commissie tot liquidatie van de organisatie over te gaan. De overeenkomsten van de NOT met de geallieerden werden per 12 juli 1919 opgezegd. De NOT trad op 1 januari 1920 in liquidatie, welk proces op 20 maart 1926 werd beëindigd.
    Hoe was de reguliere werkwijze bij de NOT?
    G. Keller, De Nederlandsche Overzee Trustmaatschappij, haar oorsprong en werkwijze (Amsterdam 1916), p. 26-50. Van Manen, deel II, p. 10-11.
    Een handelaar die goederen wilde invoeren, wendde zich doorgaans eerst tot het Centraal Bureau voor Inlichtingen. Dit bureau verwees de klant door naar de juiste afdeling van de NOT. De toekomstige importeur diende bij de Afdeling Contracten twee aanvragen in: een verzoek om de goederen aan de NOT te mogen adresseren en een aanvraag voor een consent. Zodra de Uitvoerende Commissie de aanvraag had gefiatteerd, ontving de importeur een contract tot ondertekening. Na ondertekening kreeg de importeur het consent toegezonden. Om de naleving van het contract te verzekeren, diende de toekomstig importeur een garantie af te geven, een borgtocht in de vorm van een bank- of onderpandgarantie. Gemeenten hoefden geen garanties te stellen, indien het contract door burgemeester en wethouders was getekend. Bij aankomst van de goederen in een Nederlandse haven ontving de NOT het cognossement, de zeevrachtbrief. Het personeel van de Afdeling Cognossementen controleerde onder meer aan de hand van de zeevrachtbrief of het aangevoerde goed overeenstemde met de inhoud van het contract, de factuur en de garantie. Sommige goederen werden, al dan niet verplicht, na aankomst in vemen opgeslagen. Wenste een importeur een partij goederen, opgeslagen in een veem, te verkopen, dan diende hij een verzoek hiertoe te richten aan de Onderafdeling Vemen van de Afdeling Contracten. Na goedkeuring door de Uitvoerende Commissie, ontving de importeur een koperscontract ter ondertekening. Na retournering ontving de importeur een 'goedkeuring tot aflevering'.
    Sub-commissie A: Commissie voor Nederlandse Overzeese Belangen